【裁判字號】    92,重訴,94
【裁判日期】    920620
【裁判案由】    給付工程款
【裁判全文】
臺灣臺南地方法院民事判決  九十二年度重訴字第九四號
    原      告  義明營造有限公司
    法定代理人  甲○○
    訴訟代理人  蔡進欽律師
                蘇正信律師
                蔡弘琳律師
    被      告  台南縣政府
                        設台南.
    法定代理人  乙○○  住同右.
    訴訟代理人  李孟哲律師
右當事人間請求給付工程款事件，本院判決如左：
    主      文
原告之訴及假執行之聲請均駁回。
訴訟費用由原告負擔。
    事實及理由
一、本件原告起訴主張：
  （一）緣原告於民國八十年十二月四日承攬被告「新營市三十六號公園體育館游泳
        池暨週邊設施工程」，工程總價計新台幣（下同）三億三千三百二十一萬三
        千元，該工程原告早於八十二年十二月五日即已申報完工，被告則遲至八十
        三年三月三十一日始完成初驗，同年五月三十日原告將初驗缺失修復後，經
        多次通知被告複驗，被告始因負責籌辦八十七年度台灣區運動會必須使用上
        開場地，遲至八十六年七月三十一日完成複驗。複驗完成後被告尚積欠原告
        工程尾款七千零八十七萬五千三百一十三元。原告乃本於兩造間之承攬關係
        向鈞院起訴請求被告先行給付工程尾款之一部即五千零三十五萬六千二百七
        十三元（其餘保留）。經鈞院以八十七年度重訴字第七十八號判決認定被告
        尚欠原告之工程尾款共計六千二百七十八萬七千零四十六元，除因系爭工程
        總價結算為三億一千八百二十二萬六千四百元，依合約第二十二條規定，原
        告尚應繳納工程保固金三百一十八萬二千二百六十四元應予保留者外，被告
        自有依約給付五千九百六十萬四千七百八十二元工程尾款之義務。而判令被
        告應給付原告五千零三十五萬六千二百七十三元及自八十七年三月二十八日
        起至清償日止，按週年利率百分之五計算之利息並經確定。
  （二）基於上述判決所認定，被告應給付原告之工程尾款扣除工程保固金外，尚有
        五千九百六十萬四千七百八十二元，被告除已依該判決給付五千零三十五萬
        六千二百七十三元外，尚保留九百二十四萬八千五百零九元，被告自應依約
        給付前述金額及自前述案件起訴狀送達之翌日即八十七年三月二十八日起算
        至清償日止，按週年利率百分之五計算之利息。
  （三）稱和解者，謂當事人約定，互相讓步，以終止爭執或防止爭執發生之契約，
        民法第七百三十九條定有明文。查兩造就系爭工程款數額，總計應為六千二
        百七十八萬零四十六元，惟原告於八十七年間起訴請求金額僅為五千零三十
        五萬六千二百七十三元，究其原委，當時係因被告預算編列不足，故而要求
        原告僅就其中一部工程款起訴請求，並為原告同意辦理，至此堪認兩造已就
        本件系爭工程款清償期達成和解。
  （四）消滅時效，自請求權可行使時起算；又因條件成就而受不利益之當事人，如
        以不正當行為阻其條件之成就者，視為條件已成就，分為民法第一百二十八
        條前段、第一百零一條第一項明定。承前所述，兩造雖已就工程款清償期達
        成和解，惟迄今已逾五年，被告仍未依法編列預算支付，足認被告顯以不正
        當行為阻條件之成就，視為條件已成就，從而原告延至今日始請求給付系爭
        工程款，自無罹於時效可言。
  （五）按所謂工作物供給契約，即工作物全部材料由承攬人供給者，如當事人之意
        重在工作財產權之移轉時，乃不失為買賣之一種，最高法院五十九年度台上
        字第一五九○號判例意旨可資參照。經查，系爭工程尾款九百二十四萬八千
        五百零九元，均為原告為配合被告工程變更設計指示用以購置物料，諸如彩
        色鋼浪板、舖設地板所須之細砂原料所增加之費用，是有關系爭款項性質，
        自應適用買賣法律關係，其請求權時效為十五年，乃被告未明, 逕依承攬法
        律關係主張二年短期時效之抗辯，自非可採。
  （六）爰聲明：被告應給付原告九百二十四萬八千五百零九元，及自八十七年三月
                二十八日起至清償日止，按週年利率百分之五計算之利息。並陳明
                願供擔保請准宣告假執行。
二、被告則以：
  （一）原告之請求權已罹於時效而消滅，被告自得拒絕給付：
        按承攬人之報酬及墊款請求權，因二年間不行使而消滅，民法第一百二十七
        條第七款定有明文。本件工程於八十六年七月三十一日完成復檢，此為原告
        所是認，因此原告之報酬及其他代墊款之請求權自翌日（即同年八月一日）
        起即可行使，迄今已逾二年，原告仍未行使其請求權；再者，原告檢附鈞院
        八十七年度重訴字第七十八號八十八年七月三十一日民事判決為證據，顯見
        原告至少於上開期日已知有本案工程款之請求權存在且可行使其請求權，是
        無論自八十六年八月一日或八十八年七月三十一日起算，其請求權之行使均
        已逾二年，依前揭法條規定，原告之請求權已因時效而消滅，被告自得拒絕
        給付，原告之訴顯無理由。
  （二）原告工程施工逾期：
    １、依被告於鈞院八十七年度重訴字第七十八號請求給付工程款事件八十七年四
        月七日答辯狀證七號工程計算表記載，該工程合約工期四百日曆天，追加工
        期一九六天，原告尚逾期一二七天（有原告簽章為憑），原告既已認同逾期
        一二七天，則系爭工程總價結算為三億一千八百二十二萬六千四百元，工程
        尾款尚有六千二百七十八萬七千零四十六元，依合約規定應繳納工程保固金
        三百一十八萬二千二百六十四元，另因工程逾期依合約應罰四千零四十一萬
        四千七百五十三元，扣除後淨額為一千九百一十九萬零二十九元（八十七年
        二月十七日府工土字第二六○六五號函）。至於逾期罰款計算方式依合約第
        二十三條，則為四千零四十一萬四千七百五十三元【318,226,400 （工程總
        價）×0.001×127（逾期日數）＝40,414,753元】。
    ２、退一步言，縱以八六府工土字第五四三三二號台南縣政府復審計部台灣省台
        南市審計室函，原告曾擬延展工期二二六日曆天（台南縣議會與審計部台南
        市審計室皆對延展二二六天難以茍同），惟查系爭工程共計使用七二三日曆
        天（八十年十二月十四日至八十二年十二月五日），原合約工期四百日曆天
        ，「延展」二二六日曆天，仍逾期九十七日曆天，工程尾款六千二百七十八
        萬七千零四十六元扣除工程保固金三百一十八萬二千二百六十四元，逾期罰
        款三千零八十六萬七千九百六十元【318,226,400（工程總價）×0.001×97
        （逾期日數）＝30,867,960】，扣除後淨額為二千八百七十三萬六千八百二
        十一元。
    ３、茲被告已給付原告五千零三十五萬六千二百七十三元，此為原告於起訴狀所
        自承，前開款項已逾原告因工程逾期依合約應罰款項及本件原告請求之數額
        ，是原告之請求顯無理由。
  （三）爰聲明：求為判決駁回原告之訴。並陳明如受不利益之判決，願供擔保請准
                免為假執行。
三、經查，原告主張其於八十年十二月四日與被告訂立工程合約，由原告承造「新營
    市三十六號公園體育館游泳池暨週邊設施工程」，全部工程已於八十二年十二月
    五日申報完工，並於八十六年七月三十一日完成複驗，工程總價結算為三億一千
    八百二十二萬六千四百元，扣除原告依合約第二十二條應繳納之工程保固金三百
    一十八萬二千二百六十四元應予保留外，工程尾款為五千九百六十萬四千七百八
    十二元之事實，為被告所不爭執，堪信為真實。惟被告既以前開工程遲延及時效
    消滅為辯，爰分別審酌如下：
  （一）按除表現主文之訴訟標的外，法院於判決理由中就訴訟標的以外之重要爭點
        ，本於當事人辯論之結果已為判斷時，除顯然違背法令或當事人已提出新訴
        訟資料，足以推翻原判斷之情形外，於同一當事人就該重要爭點所提起之訴
        訟中，法院及當事人就該已經法院判斷之重要爭點法律關係，皆不得為任何
        相反之判斷或主張，始符民事訴訟法上之誠信原則。是倘該重要爭點倘未經
        當事人辯論，法院亦未於理由中判斷者，於同一當事人間就該重要爭點所提
        起之訴訟中，當事人即非不得再為主張，法院亦非不得予以判決。最高法院
        八十八年度台上字第五五七號裁判可資參照。
    １、查，原告前曾以被告積欠本件工程尾款為由，依承攬契約法律關係起訴請求
        被告給付工程尾款之一部即五千零三十五萬六千二百七十三元，嗣經本院八
        十七年度重訴字第七八號（下稱前案）判決被告應給付原告五千零三十五萬
        六千二百七十三元，及自八十七年三月二十八日起至清償日止，按週年利率
        百分之五計算之利息並經確定一節，為兩造所不爭執，並經本院調閱前開民
        事案卷查核屬實，揆諸前開裁判意旨，在前開給付工程款事件判決理由中，
        就訴訟標的以外之重要爭點，若已本於當事人辯論之結果而為判斷時，除有
        顯然違背法令或當事人提出足以推翻原判斷之新訴訟資料外，法院及同一當
        事人之兩造間就已經法院判斷之重要爭點法律關係，皆不得再為相反之判斷
        或主張。
    ２、次查，被告於前案審理中已曾以原告施工七二三日曆天（自八十年十二月十
        四日至八十二年十二月五日），逾期三二三天，扣除被告曾同意核准延長工
        期二二六日，總計原告仍逾期九十七天為由，辯稱應依逾期日數計算罰款並
        自工程尾款中扣除云云，惟經前案依據負責設計、監造本件工程之董速、喻
        肇川建築師事務所八十五年八月八日ＴＮ五九０～一一三號函文及兩造辯論
        結果，已於判決理由中判斷：「除被告曾同意延期之天數（二二六天）外，
        原告因配合被告於八十二年九月十四日所舉辦之縣運而延誤之工期計一一六
        天，按諸舉辦縣運係被告之權責，因舉辦縣運而增加之工期責在被告，自應
        將上開一一六天之工期核算准為延長工期之部分，是本件工程因不可歸責於
        原告之事由致延誤工期共計三百四十二天（即２２６＋１１６），而本件工
        程自八十年十二月十四日依約申報開工日起，至八十二年十二月五日申報完
        工日止，合計為七百二十三日，扣除原契約所定四百日，為三百二十三日，
        足認原告並未逾期」等語，因而認定被告辯稱原告逾期完工，並主張依約每
        逾期一日應償付工程總價千分之一之罰款，應自工程尾款中扣除云云，為無
        理由等情，有前案判決書在卷可稽，核前開理由判斷，既無顯然違背法令之
        情事，被告復未提出足以推翻原判斷之新訴訟資料，則就本件工程是否逾期
        此一重要爭點法律關係，被告不得再為任何相反之主張，是被告於本件再以
        原告逾期一百二十七日或九十七日，應按日計算罰款並自工程款中扣除為辯
        ，自不足採。
  （二）次按承攬人之報酬及墊款請求權，因二年間不行使而消滅，民法第一百二十
        七條定有明文。又民法第一百二十八條規定，消滅時效自請求權可行使時起
        算，所謂請求權可行使時，乃指權利人得行使請求權之狀態而言。至於義務
        人實際上能否為給付，則非所問。最高法院六十三年台上字第一八八五號判
        例亦可資參照。
    １、查，本件工程係於八十六年七月三十一日完成複驗，已如前述，則原告於工
        程驗收合格後即得依承攬契約法律關係向被告請求給付全部之工程尾款，並
        無何法律上不能行使之障礙存在，其僅於前案起訴請求部分之工程尾款，其
        餘所保留之本件工程尾款，卻遲至九十二年三月六日始行提起本件訴訟請求
        ，顯已逾二年短期時效期間，被告以原告請求權已罹於時效而消滅為辯，堪
        可採信。原告雖主張其於前案為一部請求係經被告同意辦理云云，既為被告
        所否認，原告復未就此部分舉證以實其說，自不足採。
    ２、又被告是否就本件工程尾款編列預算，乃被告實際上能否給付之問題，並非
        原告之請求權有法律上之障礙致不能行使，是原告主張被告未依法編列預算
        支付，顯係以不正當行為阻卻條件之成就云云，殊無可採，其請求調查被告
        就本件工程款有無編列預算云云，已無必要，附此敘明。
    ３、原告雖又主張本件工程款係原告為配合被告工程變更設計指示，用以購置物
        料，諸如彩色鋼浪板、舖設地板所需之細砂原料所增加之費用，應適用買賣
        法律關係十五年請求權時效云云，惟查本件兩造所訂立之工程合約，係由原
        告承攬新營市三十六號公園體育館游泳池暨週邊設施之工程，而觀諸合約內
        容，乃一般承攬契約之相關約定，並由承攬定作人之被告原始取得前開工程
        之所有權，實無著重於工作財產權移轉之意思表示，是原告爰引最高法院五
        十九年台上字第一五九０號判例主張本件應適用買賣法律關係十五年時效之
        規定云云，顯不足採。
四、從而，原告依承攬契約法律關係請求被告給付九百二十四萬八千五百零九元，及
    自八十七年三月二十八日起至清償日止，按週年利率百分之五計算之利息，為無
    理由，應予駁回。
五、原告之訴既經駁回，其假執行之聲請已失所附麗，應併駁回之。
六、訴訟費用負擔之依據：民事訴訟法第七十八條。
中      華      民      國      九十二    年      六      月    二十    日
                                臺灣臺南地方法院民事第二庭
~B法      官  林育幟
右為正本係照原本作成
如對本判決上訴，須於判決送達後廿日內向本院提出上訴狀
中      華      民      國      九十二    年      六      月    二十    日
~B法院書記官  黃淑櫻


司法院資訊處製作；財團法人民間司法改革基金會備份。
